ACORDAO-COMPLETO-2490111

ACÓRDÃO 10995/2021 ATA 28/2021 - PRIMEIRA CÂMARA

VISTOS, relatados e discutidos estes autos de recurso de reconsideração interposto pela Sra. Rosane Bueno Eurich contra o Acórdão 3179/2020-TCU-Primeira Câmara,
ACORDAM os ministros do Tribunal de Contas da União, reunidos em sessão da Primeira Câmara, ante das razões expostas pelo relator, em:
9.1. conhecer do recurso de reconsideração, nos termos dos artigos 32, inciso I, e 33 da Lei 8.443/1992, para, no mérito, dar-lhe provimento e excluir a Sra. Rosane Bueno Eurich da relação processual, dando aos 9.2 e 9.3 do acórdão recorrido a seguinte redação:
"9.2. julgar irregulares, com fundamento nos arts. 1º, I, e 16, III, "b" e "c", da Lei 8.443/1992 c/c os arts. 19 e 23, III, da mesma lei, e com arts. 1º, I, e 209, II e III, e 214, III, do RI/TCU, as contas do Sr. José Maurício de Lavor Barreto e condená-lo, em solidariedade com a FADERH/AM, ao pagamento das quantias abaixo especificadas, com a fixação do prazo de 15 (quinze) dias, a contar da notificação, para que comprovem, perante este Tribunal (art. 214, III, "a", do RI/TCU) , o recolhimento da dívida aos cofres do Fundação Nacional de Saúde, atualizada monetariamente e acrescida dos juros de mora, calculados a partir das datas discriminadas, até a data do recolhimento, na forma prevista na legislação em vigor;
	VALOR ORIGINAL (R$) 
	DATA DA OCORRÊNCIA
	DÉBITO/CRÉDITO

	4.752,00
	13/12/2010
	D

	4.752,00
	13/12/2010
	D

	2.325,00
	14/12/2010
	D

	4.752,00
	20/12/2010
	D

	4.758,00
	20/1/2011
	D

	3.965,83
	4/4/2011
	D

	2.500,00
	20/2/2017
	C

	2.500,00
	15/3/2017
	C

	2.525,00
	11/4/2017
	C

	2.550,25
	11/5/2017
	C

	2.575,25
	8/6/2017
	C

	2.600,25
	7/7/2017
	C

	2.626,25
	15/8/2017
	C

	2.652,25
	12/9/2017
	C

	2.678,25
	11/10/2017
	C

	2.705,33
	14/11/2017
	C

9.3. aplicar, individualmente ao Sr. José Aldemir da Cruz e à FADERH/AM a multa prevista no art. 57 da Lei 8.443/1992 c/c o art. 267 do RI/TCU, no valor de R$ 3.200,00 (três mil e duzentos reais) , fixando-lhes o prazo de 15 (quinze) dias, a contar da notificação, para que comprove, perante este Tribunal (art. 214, III, "a", do RI/TCU) , o recolhimento da dívida aos cofres do Tesouro Nacional, atualizada monetariamente desde a data do presente acórdão até a do efetivo recolhimento, se for paga após o vencimento, na forma da legislação em vigor;"
9.2. autorizar o pagamento das dívidas em até 36 (trinta e seis) parcelas mensais e consecutivas, nos termos do art. 26 da Lei 8.443/1992, c/c o art. 217 do Regimento Interno/TCU, fixando-se o vencimento da primeira parcela em 15 (quinze) dias, a contar do recebimento da notificação, e o das demais mensalmente, devendo incidir sobre cada valor mensal os correspondentes acréscimos legais, na forma prevista na legislação em vigor, sem prejuízo de alertar o responsável de que a falta de comprovação do recolhimento de qualquer parcela implicará o vencimento antecipado do saldo devedor;
9.3. dar ciência desta deliberação à recorrente e aos demais interessados.

Recurso de reconsideração contra decisão que julgou irregulares as contas da recorrente, condenou-a ao pagamento do débito apurado e aplicou-lhe multa.

Primeira Câmara

Entidades/órgãos do Governo do Estado do Amazonas.

3. Interessados/Responsáveis/Recorrentes:
3.1. Interessado: Fundação Nacional de Saúde (26.989.350/0001-16)
3.2. Responsáveis: Fundação de Aprimoramento e Desenvolvimento de Recursos (03.704.583/0001-20); José Maurício de Lavor Barreto (XXX.411.382-XX); Rosane Bueno Eurich (XXX.649.479-XX)
3.3. Recorrente: Rosane Bueno Eurich (XXX.649.479-XX).

13.1. Ministros presentes: Walton Alencar Rodrigues (Presidente), Benjamin Zymler (Relator), Vital do Rêgo e Jorge Oliveira.
13.2. Ministros-Substitutos presentes: Augusto Sherman Cavalcanti e Weder de Oliveira.

ACORDAO-COMPLETO-2527694

Acórdão de Relação 1506/2022 - Primeira Câmara

Acórdão de Relação

BENJAMIN ZYMLER

Ministro-Substituto Weder de Oliveira.

Adoto como parte do relatório a instrução elaborada no âmbito da Secretaria de Recursos (peça 83) , cuja proposta de encaminhamento contou com a anuência do titular da unidade técnica (peça 85) :
"Trata-se de recurso de reconsideração (peça 57) interposto por contra o Acórdão 3179/2020-TCU-Primeira Câmara (peça 37) . 
A deliberação recorrida apresenta o seguinte teor: 
9.1. acolher parcialmente as alegações de defesa apresentadas pelo Sr. José Maurício de Lavor Barreto, pela Sra. Rosane Bueno Eurich e pela FADERH/AM;
9.2. julgar irregulares, com fundamento nos arts. 1º, I, e 16, III, "b" e "c", da Lei 8.443/1992 c/c os arts. 19 e 23, III, da mesma lei, e com arts. 1º, I, e 209, II e III, e 214, III, do RI/TCU, as contas do Sr. José Maurício de Lavor Barreto e da Sra. Rosane Bueno Eurich, e condenálos, em solidariedade com a FADERH/AM, ao pagamento das quantias abaixo especificadas, com a fixação do prazo de 15 (quinze) dias, a contar da notificação, para que comprovem, perante este Tribunal (art. 214, III, "a", do RI/TCU) , o recolhimento da dívida aos cofres do Fundação Nacional de Saúde, atualizada monetariamente e acrescida dos juros de mora, calculados a partir das datas discriminadas, até a data do recolhimento, na forma prevista na legislação em vigor;
	VALOR ORIGINAL (R$) 
	DATA DA OCORRÊNCIA
	DÉBITO/CRÉDITO

	4.752,00
	13/12/2010
	D

	4.752,00
	13/12/2010
	D

	2.325,00
	14/12/2010
	D

	4.752,00
	20/12/2010
	D

	4.758,00
	20/1/2011
	D

	3.965,83
	4/4/2011
	D

	2.500,00
	20/2/2017
	C

	2.500,00
	15/3/2017
	C

	2.525,00
	11/4/2017
	C

	2.550,25
	11/5/2017
	C

	2.575,25
	8/6/2017
	C

	2.600,25
	7/7/2017
	C

	2.626,25
	15/8/2017
	C

	2.652,25
	12/9/2017
	C

	2.678,25
	11/10/2017
	C

	2.705,33
	14/11/2017
	C

9.3. aplicar, individualmente ao Sr. José Aldemir da Cruz, à Sra. Rosane Bueno Eurich e à FADERH/AM a multa prevista no art. 57 da Lei 8.443/1992 c/c o art. 267 do RI/TCU, no valor de R$ 3.200,00 (três mil e duzentos reais) , fixando-lhes o prazo de 15 (quinze) dias, a contar da notificação, para que comprove, perante este Tribunal (art. 214, III, "a", do RI/TCU) , o recolhimento da dívida aos cofres do Tesouro Nacional, atualizada monetariamente desde a data do presente acórdão até a do efetivo recolhimento, se for paga após o vencimento, na forma da legislação em vigor;
9.4. autorizar, desde logo, nos termos do art. 28, II, da Lei 8.443/1992, a cobrança judicial das dívidas, caso não atendidas as notificações;
9.5. com fundamento no § 3º do art. 16 da Lei 8.443/1992, encaminhar cópia desta deliberação à Procuradoria da República no Amazonas, para a adoção das medidas que entender cabíveis.
HISTÓRICO
Trata-se de tomada de contas especial instaurada pela Fundação Nacional de Saúde (Funasa) , em desfavor da Fundação de Aprimoramento e Desenvolvimento de Recursos Humanos do Amazonas (FADERH/AM) e de seu presidente, Sr. José Maurício de Lavor Barreto, em razão da não comprovação da boa e regular aplicação de parte dos recursos recebidos por força do convênio 2427/2006, cujo o objeto era a execução de ações de prevenção e recuperação à saúde das populações indígenas do Médio Purus em caráter complementar, em conformidade com as diretrizes dispostas no modelo de gestão da política nacional de atenção dos povos indígenas.
A vigência inicial do convênio foi de 21/9/2006 a 21/9/2007, tendo sido prorrogado até 31/10/2011.
O objeto do convênio previu dispêndios iniciais de R$ 1.401.534,32, sem aporte de contrapartida, que, após diversas vezes aditivado, alcançou o montante de R$ 13.996.996,03.
Em parecer técnico conclusivo, a Funasa aprovou as ações técnicas de saúde pactuadas no plano distrital e no plano de trabalho do convênio.
No relatório final de análise do convênio, a Funasa opinou pela reprovação parcial da prestação de contas, no valor de R$ 70.098,83, correspondente ao que fora indevidamente pago à Sra. Rosane Bueno Eurich, apurado em processo de representação deste Tribunal (TC Processo 015.471/2011-0) , que originou o Acórdão 5362/2014-TCU-Segunda Câmara.
O motivo para a instauração da tomada de contas especial foi a impugnação parcial das despesas relacionadas a ocorrência de irregularidades na execução financeira do convênio, parte em razão do pagamento de serviços não prestados por colaboradora, e parte em razão do pagamento irregular de despesas oriundas de sentenças judiciais trabalhistas.
Após o desenvolvimento do processo, a recorrente foi condenada, por não terem sido trazidos "aos autos elementos que comprovassem a prestação de serviço por parte da Sra. Rosane Bueno Eurich à FADERH/AM", dessa forma, entendeu-se que "não há como ser afastada a responsabilidade da colaboradora". 
1.1. Neste momento, o recorrente insurge-se contra a deliberação previamente descrita.
EXAME DE ADMISSIBILIDADE
Reiteram-se os exames de admissibilidade contidos nas peças 77-78 sem a atribuição de efeitos suspensivos, ratificados pelo Ministro Relator, Ministro Benjamim Zymler (despacho de peça 80) .
EXAME DE MÉRITO
Delimitação
1.2. Constitui objeto do presente recurso definir se:
	a) houve prescrição do débito e da multa;
	b) subsiste a responsabilidade de empregados de convenentes regidos pela Consolidação das Leis do Trabalho - CLT.
Da prescrição do débito e da multa
Embora o recorrente não tenha alegado a prescrição do débito e da multa, por se tratar de matéria de ordem pública o exame da questão se impõe, ante a recente decisão do Supremo Tribunal Federal - STF que julgou o Tema 899 com repercussão geral.
Análise:
	No exame da prescrição, a Serur tem adotado os entendimentos detalhados na peça 82, que contém estudo e pronunciamentos anteriores da secretaria sobre o tema. Nessas manifestações estão desenvolvidas as seguintes premissas, que serão utilizadas no presente exame: 
	a)  ao julgar o RE 636.886, o STF conferiu nova interpretação ao art. 37, § 5º, da Constituição Federal, fixando a tese de que "é prescritível a pretensão de ressarcimento ao erário fundada em decisão de Tribunal de Contas";
	b)  as pretensões punitiva e de ressarcimento devem observar o mesmo regime na atividade de controle externo, dado o objetivo comum da prescrição, de fixar prazo para o Tribunal de Contas agir, para caracterizar o ilícito, identificar seu autor, dimensionar as consequências da conduta e impor as consequências legais, independentemente de tais consequências terem natureza punitiva ou ressarcitória;
	c)  até que sobrevenha norma específica, entende-se que a prescrição das pretensões punitiva e de ressarcimento, no processo de controle externo, deve observar o regime Lei 9.873/1999, na linha dos recentes pronunciamentos do STF a respeito. Assim, sem prejuízo de se realizar o exame da prescrição também segundo o prazo decenal previsto no Código Civil, o critério adotado, na formulação da proposta de encaminhamento, será o da Lei 9.873/1999.
Partindo-se dessas premissas, passa-se ao exame da prescrição no caso em exame.  
a) Análise da prescrição segundo os critérios do Acórdão 1441/2016-TCU-Plenário
No que se refere à pretensão punitiva, o TCU tem tradicionalmente aplicado os critérios definidos no Acórdão 1441/2016-TCU-Plenário, que, em incidente de uniformização de jurisprudência, orientou-se pela aplicação do Código Civil. Por este acórdão, em linhas gerais, a prescrição subordina-se ao prazo geral de dez anos (CC, art. 205) , contado a partir da data da ocorrência do fato e interrompido pelo ato que ordenar a citação, a audiência ou a oitiva da parte.
Entre outras razões que justificaram a adoção desse critério destaca-se a de que o citado dispositivo constitui uma cláusula geral a ser empregada sempre que a pretensão for prescritível, mas a lei não estabelecer um prazo específico, como na hipótese.
Não há nos autos a data da prestação de contas da convenente, mas pode-se entender que ela ocorreu entre os dias 31/10/2011 (fim da vigência do convênio, conforme informado no voto condutor do acórdão recorrido) e o dia 22/4/2015 (data identificada no parecer conclusivo da Funasa à peça 2, p. 167, como sendo a data da formação de grupo de trabalho para análise da prestação de contas. 
Dessa forma, sem prejuízo para a análise da prescrição, adota-se o dia 1/11/2011, de forma conservadora e mais benéfica aos condenados (Sr. José Maurício de Lavor Barreto e pela FADERH/AM) , como a sendo o termo inicial para contagem do prazo. Por sua vez a citação dos demais condenados foi ordenada em 14/9/2018 (Pronunciamento da Unidade Técnica - peça 7) , com citação nos dias 02/10/2018 (peça 15) e 6/11/2018 (peça 22) 
Já em relação à Sra. Rosane Bueno Eurich entende-se que o marco inicial é dia 4/4/2011 (data identificada, no acórdão, como o último pagamento recebido) . A citação também foi ordenada em 14/9/2018 (Pronunciamento da Unidade Técnica - peça 7) , com citação constante do dia 1/10/2018 (peça 14) . O acórdão foi julgado na sessão do dia 17/3/2020 (peça 37) .  
Aplicando as balizas definidas por esta Corte no Acórdão 1441/2016-TCU-Plenário ao caso em exame, verifica-se que as pretensões punitiva e de ressarcimento não estariam prescritas, pois entre o termo inicial e a interrupção do prazo prescricional e da interrupção (citação) até o julgamento decorreram menos de dez anos. 
b) Análise da prescrição segundo o regime da Lei 9.873/99
Caso se adote as premissas fixadas na Lei 9.873/1999 ao caso em exame, e mesmo considerando-se o prazo geral, de cinco anos, observa-se que não teria ocorrido a prescrição. Para tanto, é preciso considerar os seguintes parâmetros:
b.1) Termo inicial:
A Lei 9.873/1999, art. 1º, parte final, traz previsão expressa a respeito do início do prazo em se tratando de infração de caráter permanente ou continuado. Nesta hipótese, a prescrição começa a correr não da data de cada fato, e sim "do dia em que tiver cessado" a permanência ou a continuidade. 
Na hipótese em exame, o recorrente foi condenado por receber indevidamente um total de R$ 25.304,83, oriundo do Convênio 2427/2006 - Siafi 569167, a título de prestação de serviços de técnica de enfermagem, sem a devida contraprestação de serviços realizados, entende que há de se ter como termo inicial da prescrição, a data do último recebimento, qual seja o dia 4/4/2011 (data identificada, no acórdão, como o último pagamento recebido) . 
Conforme já dito, o marco inicial, adotado de forma conservadora, por inexistir a exata data da prestação de contas, para os outros condenados será o dia 1/11/2011. 
b.2) Prazo:
A Lei 9.873/1999 apresenta um prazo geral, de cinco anos (art. 1º) , e um prazo especial, previsto no art. 1º, § 2º, a saber: "quando o fato objeto da ação punitiva da Administração também constituir crime, a prescrição reger-se-á pelo prazo previsto na lei penal".
Entende-se, inexistir nos autos, elementos suficientes para afirmar que a irregularidade, discutida nesta TCE, configura crime, logo, deve-se aplicar, a nosso sentir, o prazo geral de cinco anos estabelecido no art. 1º, da Lei 9.873/1999.
Assim, entende-se que do início da contagem do prazo até o primeiro marco interruptivo não devem ter decorridos cinco anos, sob pena da ocorrência da prescrição.
b.3) Da prescrição intercorrente:
Nos termos do art. 1º, § 1º, da Lei 9.873/1999, opera-se a prescrição intercorrente se o processo ficar paralisado por mais de três anos, aguardando "julgamento ou despacho".
Note-se que há uma correlação entre essa hipótese e as causas de interrupção da prescrição do art. 2º. Com efeito, uma vez interrompida a prescrição por alguma das hipóteses do art. 2º, o processo não pode ficar inativo, sem qualquer inovação processual relevante, por mais de três anos.
Trata-se de prazo específico, não se aplicando nem o prazo geral de cinco anos nem o prazo especial, da lei penal (§ 2º) . A finalidade da prescrição intercorrente, com seu prazo próprio, é a de assegurar a eficiência e celeridade nas apurações administrativas. Seria contrário a essa finalidade a paralisação injustificada do processo por período maior que o triênio estabelecido para a hipótese.
A extrapolação do prazo de três anos, sem inovação relevante no processo, pode configurar negligência. Por isso, além de se operar a prescrição, deve-se promover a "apuração da responsabilidade funcional decorrente da paralisação, se for o caso".
Em muitas situações o exame da prescrição intercorrente pode ficar prejudicado nos processos já em tramitação no TCU. Como a ação de ressarcimento era considerada imprescritível, as peças que compõem a tomada de contas especial, elencadas no art. 10 da Instrução Normativa- TCU 71/2012, não contemplam informações pormenorizadas quanto ao andamento do processo na fase interna, o que pode prejudicar a análise de eventual paralisação por mais de três anos.
Assim, caso o tribunal venha a adotar a sistemática da Lei 9.873/1999 para aferir a prescrição, convém avaliar, oportunamente, a possibilidade de ajustes na IN-TCU 71/2012, para que as tomadas de contas especiais encaminhadas ao tribunal contemplem informações sobre as interrupções ocorridas na fase interna do procedimento (como, por exemplo, declaração do órgão instaurador da TCE, de que o processo não ficou paralisado por mais de três anos, na forma do art. 1º, § 1º, da citada lei) .
Estabelecidas as premissas: (a) termo inicial e (b) prazo e (c) prescrição intercorrente, há que se apurar as causas interruptivas da prescrição.
b.4) Interrupções por atos inequívocos de apuração dos fatos:
No regime da Lei 9.873/1999, a prescrição se interrompe "por qualquer ato inequívoco, que importe apuração do fato" (art. 2º, II) . 
Importante mencionar que diversos são os atos que interrompem a prescrição intercorrente, atos estes que têm em sua gênese e objetivo dar impulso ao processo e a solução do feito. Podem ser citadas, sem a pretensão de exauri-las, as hipóteses capazes de impedir o alcance da prescrição intercorrente, quais sejam:
	a) qualquer ato legal ou regulamentar que impulsione o processo à tomada de decisão, tais como o requerimento para a produção de provas necessárias à apuração do feito, notificação da parte interessada para apresentar defesa ou alegações finais;
	b) decisão que julgue pedido da parte interessada;
	c) informes que consolidem a apuração do fato e informes que sirvam de fundamento para decisão de autoridade ou colegiado, notas e pareceres técnicos, pareceres jurídicos;
	d) decisões de autoridades ou colegiados;
	e) aditamento da inicial, entre outros.    
Com esses fundamentos, é possível verificar que a prescrição foi interrompida nas datas relacionadas na tabela abaixo:
	Evento
	Data
	Ato inequívoco de apuração
	Localização no Processo

	 (1) 
	22/5/2015
	PARECER TÉCNICO CONCLUSIVO/SUEST/MANAUS/AM
	Peça 2, p.168

	 (2) 
	10/5/2017
	Portaria 116 - Instauração da TCE
	Peça 2, p.1

	 (3) 
	1/8/2018
	Protocolo da TCE no TCU
	Peça 1

b.5) Interrupções pela citação dos responsáveis nesta Corte:
A prescrição também é interrompida "pela notificação ou citação do indiciado ou acusado, inclusive por meio de edital", nos termos do art. 2º, I, da Lei 9.873/1999. E, no regime dessa lei, a interrupção se dá pela citação propriamente dita, e não pelo despacho que a ordena. Com esse fundamento, houve nova interrupção em decorrência da citação desta Corte de Contas para a apresentação das alegações de defesa: 
 (1) do Sr. José Maurício de Lavor Barreto em 6/11/2018 (peça 22) ;
 (2) da FADERH/AM em 02/10/2018 (peça 15) e 
 (3) da Sra. Rosane Bueno Eurich em 1/10/2018 (peça 14) . 
Cabe destacar, por oportuno, que, em se tratando de devedores solidários, a interrupção da prescrição feita a um prejudica aos demais. Incide, nesse caso, regra própria da teoria geral das obrigações, segundo a qual "a interrupção efetuada contra o devedor solidário envolve os demais" (art. 204, § 1º, do Código Civil) . São consequências próprias da solidariedade (a exemplo da regra de que o credor pode demandar qualquer dos devedores, art. 275 do Código Civil) , que não precisam ser repetidas em cada diploma legal específico.
b.6) Interrupção pela decisão condenatória recorrível:
Por fim, a prescrição também se interrompe "pela decisão condenatória recorrível" (art. 2º, III, da Lei 9.873/1999) . Com esse fundamento, houve a interrupção em 17/3/2020, data da sessão em que foi proferido o acórdão condenatório (peça 37) . Essa interrupção é relevante, por estabelecer prazo para julgamento do recurso.
b.7) Exame do caso concreto:
Especificamente quanto a esta TCE, as próprias causas de interrupção enumeradas acima permitem evidenciar que o processo teve andamento regular, não se operando a prescrição intercorrente. 
Desde o termo inicial, considerando a hipótese mais favorável aos condenados, até o julgamento do mérito por esta Corte em nenhum momento as causas interruptivas, do art. 2º, ultrapassaram os marcos estabelecidos na Lei 9.873/1999. 
Logo, há informações suficientes nos autos para evidenciar o regular andamento do feito, não se verificando a prescrição intercorrente prevista na Lei 9.873/1999.
b.8) Conclusão:
Independentemente da existência de outras causas interruptivas não enumeradas acima (notas técnicas, pareceres, instruções de auditores nesta Corte, manifestação do MP-TCU) , cujo levantamento não se fez necessário, observa-se, pelos eventos indicados, que em nenhum momento transcorreu prazo suficiente para se operar a prescrição (nem mesmo se se considerasse o prazo geral de cinco anos) , tomando-se por referência a Lei 9.873/1999, tida pelo STF como norma regente da prescrição da pretensão punitiva pelo TCU.
Partindo-se da premissa de que a pretensão reparatória segue as mesmas balizas, enquanto não houver norma específica a respeito, a demonstração de que não se operou a prescrição punitiva impõe, como consequência, a conclusão de que também é viável a condenação ao ressarcimento do prejuízo apurado nos autos.  
Da responsabilidade de empregados contratados sob a égide da CLT 
1.3. A recorrente aduz em suas razões recursais que:
	a) trabalhou, como enfermeira, no DSEI Médio Purus, na cidade de Lábrea/AM, contrata pela Fundação de Aprimoramento e Desenvolvimento de Recursos Humanos do Amazonas (FADERH/AM) desde o dia 21/5/2009, conforme contrato de trabalho a título de experiência convertido em contrato de trabalho por prazo indeterminado (peça 57, p. 10) ;  
	b) prestava os seus serviços em áreas indígenas de difícil localização e tinha como chefe imediato o Sr. Daniel Passos Soares, a quem reportava e apresentava a produção a exemplo de atividades como pré-natal, consultas e outras, todas lançadas no Sistema de Informação Indígena - SIASI, no qual consta "o profissional, paciente e as atividades realizadas em área, com a data do atendimento";
	c)  o DSEI fazia o controle dos funcionários, uma vez que a FADERH/AM não comparecia à cidade de Lábrea, "os documentos eram enviados do DSEI para FADERH via malote", e a escala realizada de forma que a cada dois dias trabalhado em área indígena obtinha-se  um dia de folga, controle, este, feito pelo DSEI Médio Purus. As folgas podiam ser acumuladas e retiradas "em comum acordo com a equipe e a necessidade do distrito";
	d) quando tomou posse em concurso público do Estado de Rondônia possuía vários dias de folgas acumuladas e quanto à dupla jornada "sempre foi de conhecimento das duas chefias imediatas: hospital João Paulo II e DSEI Médio Purus;
	e) sempre trabalhou "em regime de plantões com escala de 12 ou 24 horas seguidas no Estado de Rondônia, (...) , porém esse tribunal julgou que seria 8 h diárias, sem ao menos consultar as escalas", também foram. realizadas trocas de plantões nas quais "o Estado permite de 4 trocas de plantões de 12 horas;
	f) quanto à compatibilidade de horário, afirma que ela sempre existiu, uma vez que trabalhava em dupla jornada, ademais, surgiu a necessidade de assumir o concurso do Estado de Rondônia, uma vez estavam há "quase 7 meses sem receber o salário junto a FADERH";
	g) o art. 818, I, da CLT O dispõe que "o ônus da prova incumbe: I - ao reclamante, quanto ao fato constitutivo do seu direito" e que a "Súmula 338 TST alterada pela Res. 121/2003, DJ 21.11.2003, estatui que "a não apresentação injustificada dos controles de freqüências gera presunção relativa de veracidade da jornada de trabalho".
Por fim, requer que:
	a) "seja consultado o SIASI (sistema de informação de saúde indígena) pois está registrado todo o trabalho realizado em área indígena no período que está sendo questionado";
	b) "seja notificada a FUNASA, pois foi aprovada prestação de conta no período que está sendo alegado que não houve trabalho. A prestação de conta provavelmente foi realizada mediata consulta ao SISTEMA SIASI, pois a FUNASA sempre acompanhou as atividades realizadas junto aos povos índigenas que hoje é responsabilidade da Secretaria de Saúde indigena";
	c) "seja consultado o Senhor Daniel Soares Passos conforme Portaria N° 3548M5 18/11/2010 era o chefe do DSEI Médio Purus e também funcionário efetivo da União";
	d) "seja revisado os valores pagos pois está incluso de forma integral para devolução décimo terceiro e proporcional de férias que nem sequer usufrui, sem serem feitos as devidas deduções";
	e) "seja consultado o DSEI Médio Purus para estarem encaminhando cópia da produção, que foi entregue";
	f) "possa apresentar testemunhas como o motorista do Distrito Denis, funcionários lotados na época no Distrito, e a própria comunidade índigena que foi testemunha do meu trabalho, acredito que não devo ser penalizada por irresponsabilidade da empresa FADERH em perder as minhas frequências pois não era da minha responsabilidade a guarda desses documentos";
	g) "Conforme decisão jurisprudencial do TST: o juízo deverá atribuir ônus da prova a quem tem mais facilidade na obtenção da prova, não pode exigir do trabalhador a prova de fato negativo ou que apresente documentos dos quais não tem acesso. Recurso de Revista conhecido e provido. (TST - RR 942-95.2012.5.05.0018. Relatora Ministra Maria Cristina Irigoyen Peduzzi. Data de julgamento: 9/3/2016.8° Turma DEJT 11/3/2016) ".                                                                                                     
Análise:
1.4. Inicialmente, é pertinente registrar que a recorrente foi contratada pela FADERH por meio de contrato de trabalho por experiência, posteriormente, convertido em contrato de trabalho por prazo indeterminado (peça 57, p. 4) .
1.5. Isto posto, já se verifica que a relação jurídica foi constituída entre a convenente (FADERH) e a recorrente, sob a forma de contrato de trabalho. Também é possível constatar que, caso exista a responsabilização da recorrente ocorre por via reflexa, uma vez que ela (trabalhadora contratada) não pactuou ou estabeleceu qualquer vínculo com a Funasa (ente transferidor dos recursos públicos e concedente) . 
1.6. Do exposto, há que discutir se numa relação de trabalho, regida pela CLT, subsiste a responsabilidade da pessoa física contratada pela eventual ausência de prestação de serviços pactuados no termo de convênio, este sim, celebrado entre a empregadora/convenente (FADERH) e a Funasa (concedente) .
Para tanto, é necessário discutir uma característica essencial da relação de emprego, qual seja a subordinação. Nos ensina Mauricio Godinho (in: Curso de Direito do Trabalho. 18ª ed. São Paulo: Editora LTr Editora Ltda, 2019. pág. 352-354) que a subordinação possui três dimensões que se complementam, portanto, transcreve-se a dimensão que interessa para o deslinde do presente caso, verbis:   
c) Dimensões da Subordinação: clássica, objetiva, estrutural - a subordinação, como qualquer fenômeno social, tem sofrido ajustes e adequações ao longo dos dois últimos séculos, quer em decorrência de alterações na realidade do mundo do trabalho, quer em virtude de novas percepções aferidas pela Ciência do Direito acerca desse crucial elemento fático-jurídico da relação empregatícia. Três dimensões principais, nesse contexto, destacam-se com relação ao fenômeno: a clássica, a objetiva e a estrutural. 
Clássica (ou tradicional) é a subordinação consistente na situação jurídica derivada do contrato de trabalho, pela qual o trabalhador compromete-se a acolher o poder de direção empresarial no tocante ao modo de realização de sua prestação laborativa. Manifesta-se pela intensidade de ordens do tomador de serviços sobre o respectivo trabalhador. É a dimensão original da subordinação, aquela que mais imediatamente na História substituiu a anterior servidão na realidade europeia, propagando-se genericamente pelo capitalismo disseminado nas décadas e séculos seguintes. Continua, hoje, como a mais comum e recorrente modalidade de subordinação, ainda bastante destacada nas relações socioeconômicas empregatícias.
 (...) 
A conjugação dessas três dimensões da subordinação - que não se excluem, evidentemente, mas se completam com harmonia - permite se superarem as recorrentes dificuldades de enquadramento dos fatos novos do mundo do trabalho ao tipo jurídico da relação de emprego, retomando-se o clássico e civilizatório expansionismo do Direito do Trabalho. Na essência, é trabalhador subordinado desde o humilde e tradicional obreiro que se submete à intensa pletora de ordens do tomador ao longo de sua prestação de serviços (subordinação clássica ou tradicional) , como também aquele que realiza, ainda que sem incessantes ordens diretas, no plano manual ou intelectual, os objetivos empresariais (subordinação objetiva) , a par do prestador laborativo que, sem receber ordens diretas das chefias do tomador de serviços e até mesmo nem realizar os objetivos do empreendimento (atividades-meio, por exemplo) , acopla-se, estruturalmente, à organização e dinâmica operacional da empresa tomadora, qualquer que seja sua função ou especialização, incorporando, necessariamente, a cultura cotidiana empresarial ao longo da prestação de serviços realizada (subordinação estrutural) .
Essa moderna e renovada compreensão do fenômeno da subordinação, que efetivamente possui nítido caráter multidimensional, tem sido percebida não só pela doutrina e jurisprudência mais atentas e atualizadas, como também pelo próprio legislador. Nesta linha despontou a Lei n. 12.551, de 15.12.2011, conferindo nova redação ao caput do art. 6º da CLT e lhe agregando novo parágrafo único, de modo a incorporar, implicitamente, os conceitos de subordinação objetiva e de subordinação estrutural, equiparando-os, para os fi ns de reconhecimento da relação de emprego, à subordinação tradicional (clássica) , que se realiza por meios pessoais e diretos de comando, controle e supervisão do trabalho alheio. Desse modo, o novo preceito da CLT permite considerar subordinados profissionais que realizem trabalho a distância, submetidos a meios telemáticos e informatizados de comando, controle e supervisão. Esclarece a regra que os "...meios telemáticos e informatizados de comando, controle e supervisão se equiparam, para fins de subordinação jurídica, aos meios pessoais e diretos de comando, controle e supervisão do trabalho alheio". Ora, essa equiparação se dá em face das dimensões objetiva e também estrutural que caracterizam a subordinação, já que a dimensão tradicional (ou clássica) usualmente não comparece nessas relações de trabalho à distância. 
A compreensão dessas três dimensões do fenômeno subordinativo (a tradicional, a objetiva e a dimensão estrutural) não somente permite adequar o conceito jurídico, pela via interpretativa, às modificações da realidade, renovando o necessário expansionismo do ramo juslaborativo, como também relativiza a utilidade de fórmulas jurídicas restritivas de direitos sociais e fundamentais. Demonstra, ademais, a elevada capacidade de adaptação do Direito do Trabalho aos desafios das cambiantes sociedade e economia capitalistas.
Percebe-se que a existência de contrato de trabalho se amolda à concepção clássica da relação de trabalho, na qual a trabalhadora, no caso a recorrente, "compromete-se a acolher o poder de direção empresarial no tocante ao modo de realização de sua prestação laborativa". 
Verifica-se ainda que o objeto do presente convênio (peça 2, p. 24-25) consistia na "execução de ações de prevenção de doenças, promoção e recuperação de saúde à população indígena na área de abrangência do Distrito Sanitário Especial Indígena do Médio Purus - DSEI-MP, em caráter complementar e em parceria com a FUNASA tendo por base as diretrizes dispostas no modelo de gestão da política nacional de atenção a saúde dos povos indígenas de acordo com o respectivo Plano Distrital de Saúde e Plano de Trabalho aprovado"
O plano de trabalho por sua vez (peça 2, p. 35) tinha uma única meta que era a prestação de assistência de saúde às comunidades indígenas, sendo a unidade de medida o total de 7370 índios assistidos. Previa ainda recursos para contratação de pessoas físicas, no montante de R$2.197.188,99.
A nosso sentir, inexistem dúvidas que o convenente assume toda a responsabilidade na execução do objeto e na prestação de serviços às comunidades indígenas, cabendo a ele a contratação de empregados, sob a égide da CLT, para realização das atividades laborativas. Ademais, não é difícil perceber que o convenente atua como substituto à Funasa, prestando serviços às comunidades indígenas. Logo, cabe a este a gestão e organização dos processos de trabalhos, bem como responder pelos serviços eventualmente não prestados.
Entende-se que, ainda que o empregado tenha sido faltoso ou descumprido suas obrigações contratuais, aplica-se as disposições da CLT, e ao empregador (convenente) o dever de adotar as providências cabíveis, inclusive, com o desconto dos dias não trabalhados da remuneração. 
O gerenciamento e a prestação de contas dos recursos cabem ao convenente e não ao trabalhador contratado sob o regime de contrato de trabalho, no qual há como característica inafastável a relação de subordinação. Não faz sentido, data vênia aos que divergem, exigir do trabalhador, subordinado ao convenente, a demonstração dos serviços por ele executados. Não há relação jurídica entre o trabalhador e o órgão repassador de recursos e não há como a jurisdição do TCU alcançá-lo, exatamente, em razão da existência da subordinação daquele (trabalhador) ao empregador (convenente) .
Também há que se avaliar, como alega a recorrente, que a inexistência do lançamento de suas atividades no SIASI (Sistema de Informação de Saúde Indígena) pode ter ocorrido, inclusive, em virtude de falhas administrativas, seja da Funasa, seja da convenente, não se podendo atribuir a ela o ressarcimento, uma vez que não era sua atribuição prestar contas de suas atividades ao órgão repassador, mas atuar de acordo com os comandos do empregador. A ineficácia e a eventual ausência de comprovação devem recair tão somente sobre a convenente e, eventualmente, sobre seus gestores.  
Caso a trabalhadora não tivesse cumprido com suas obrigações contratuais, a responsabilidade de reter os pagamentos, bem como de exigir a normalização da situação caberia à convenente, sob pena de se omitir e na condição de responsável responder, exclusivamente, pelo dano. Assim, a responsabilização por eventuais distorções e ausência de comprovação de atividades executadas por profissional é única e exclusiva da convenente.
Entende-se, ainda, que a situação de empregados da convenente difere das relações contratuais administrativas, nas quais este Tribunal estende a responsabilização aquele quer der causa ou de forma indevida se beneficie de recursos públicos. Na relação de trabalho há subordinação do empregado ao empregador e na relação contratual administrativa não há tal subordinação.      
Para tentar exemplificar, pode-se pensar, como hipótese, na situação de o empregador desviar a atividade laborativa do contratado para funções diversas na sua própria sede e remunerá-lo com recursos do convênio. Ora, como exigir neste caso a comprovação de serviços relacionados ao convênio se o empregado, subordinado ao empregador, somente cumpriu ordens. Tal situação é impensável na relação contratual administrativa, na qual o contratado se compromete a execução do objeto contratado. 
Neste sentido, entende-se que a responsabilização por esta Corte de Contas acerca dos recursos recebidos pelo convenente (pessoa jurídica de direito privado com personalidade própria) não alcança os empregados, contratados sob o regime da CLT, por eventuais serviços não prestados por estes (empregados) e que tenha relação com o pacto celebrado, salvo comprovada e manifestada má-fé da empregada, que em conluio tenha contribuído para desvios de recursos públicos. Não é o caso em exame.
Há ainda que se mencionar o TC Processo 005.667/2008-0 - Relatório de Auditoria julgado pelo Acórdão 1040/2009-TCU-Plenário, relator: Ministro-Substituto Augusto Sherman, no qual houve a identificação de inúmeros empregados da convenente (Associação Brasileira das Instituições de Pesquisa Tecnológica- Abipti) que, embora remunerados com recursos do convênio lá discutido, não prestaram qualquer serviço relacionado ao objeto do pacto e não foram sequer citados como responsáveis solidários com a Associação e com seu dirigente.
Em que pese tal discussão, ausência de responsabilidade dos empregados contratados sob o regime da CLT e remunerados com recursos de convênios, não tenha ocorrido de forma explícita nos autos do processo (TC Processo 005.667/2008-0) , nenhum dos empregados foi chamado a responder solidariamente pelos serviços inexecutados.
Por isso, em conformidade com precedente desta Corte (Acórdão 1040/2009-TCU-Plenário) e por se entender que a subordinação, característica da relação jurídica decorrente de contrato de trabalho, obriga o trabalhador a se submeter às ordens do empregador, não pode o empregado de entidades convenente ser solidariamente responsabilizado com a pessoa jurídica (convenente) e seus dirigentes.           
CONCLUSÃO
Das análises anteriores, conclui-se que:
	a) No tocante à prescrição do débito: 
	a.1) em decorrência do sentido e alcance do art. 37, § 5º, da Constituição Federal, definidos pelo STF no julgamento do Recurso Extraordinário 636.886, é prescritível a pretensão reparatória exercida pelo tribunal de contas. Os fundamentos da decisão e a ausência de ressalvas na enunciação da tese permitem concluir que a ação de ressarcimento pode se desenvolver a qualquer tempo, na hipótese de condutas dolosas, apenas no âmbito judicial, sujeitando-se à prescrição na esfera administrativa;
	a.2) até que sobrevenha norma específica para disciplinar a prescrição relativa à atuação do tribunal de contas, entende-se aplicável o regime previsto na Lei 9.873/1999. Referida lei contempla parâmetros que preponderam no conjunto de normas de direito público e que são compatíveis com o rito do processo de controle externo, e já é utilizada pelo STF para estabelecer limitação temporal ao exercício da pretensão punitiva pelo TCU;
	a.3) aplicando-se os parâmetros tanto do Acórdão 1441/2016-TCU-Plenário, quanto da Lei 9.873/1999 à situação em exame, verifica-se que não se operou a prescrição.	
b) em conformidade com precedente desta Corte (Acórdão 1040/2009-TCU-Plenário) e ante a subordinação, característica da relação jurídica decorrente de contrato de trabalho, o empregado de convenente não pode ser responsabilizado solidariamente responsabilizado com a pessoa jurídica (convenente) e seus dirigentes, salvo comprovada má-fé nos desvios ou recebimentos de recursos públicos.
Com base nessas conclusões, propõe-se dar provimento ao recurso.
INFORMAÇÕES ADICIONAIS
Por fim, há que se mencionar o pedido de parcelamento da dívida elaborado pela FADERH/AM, constante à peça 81, no qual a entidade requer o fracionamento da dívida em 36 prestações.
Não se verifica óbices a concessão do parcelamento, dessa forma, propõe-se atender o pedido formulado.
PROPOSTA DE ENCAMINHAMENTO
Ante o exposto, com fundamento nos arts. 32, I e 33, da Lei 8.443/92 c/c o art. 285, caput, do RI-TCU, submetem-se os autos à consideração superior, propondo-se:
dar provimento ao recurso ao recurso da Sra. Rosane Bueno Eurich e excluí-la da relação processual, tornando, assim, sem efeito tanto o julgamento irregular de suas contas quanto a condenação a ela impostas mediante os itens 9.2 e 9.3 do acórdão recorrido;
autorizar o pagamento das dívidas em até 36 (trinta e seis) parcelas mensais e consecutivas, nos termos do art. 26 da Lei 8.443/1992, c/c o art. 217 do Regimento Interno/TCU, fixando-se o vencimento da primeira parcela em 15 (quinze) dias, a contar do recebimento da notificação, e o das demais mensalmente, devendo incidir sobre cada valor mensal os correspondentes acréscimos legais, na forma prevista na legislação em vigor, sem prejuízo de alertar o responsável de que a falta de comprovação do recolhimento de qualquer parcela implicará o vencimento antecipado do saldo devedor;   
informar ao (s) recorrente (s) e demais interessados do acórdão a ser proferido, destacando que o relatório e o voto que o fundamentam podem ser acessados por meio do endereço eletrônico www.tcu.gov.br/acordaos."
2.	Por sua vez, o representante do Ministério Público junto ao TCU, ao manifestar sua concordância com a proposta da unidade técnica, teceu as seguintes considerações:
"[...]
2. Sem prejuízo, registramos pontual discordância, no que tange ao exame da prescrição realizado pela Serur à luz da Lei 9.873/1999 (peça 83) . A divergência se restringe à consideração de mais de uma causa interruptiva de mesma natureza (incisos do art. 2º da referida lei) , o que não vislumbramos possível, sob pena de permitir, no limite, infindáveis extensões do prazo prescricional, o que não se coaduna com o princípio da razoabilidade.
3. Inobstante esse ponto de dissonância, deixamos de empreender a reanálise da incidência da prescrição sob o regime da aludida lei, uma vez que, considerando o prazo geral de prescrição do art. 205 da Lei 10.406/2002 - que se entende aplicável ao presente caso, diante da falta de norma específica que regule o instituto da prescrição da pretensão ressarcitória no âmbito do Controle Externo -, não ocorreu a prescrição, consoante o exame da unidade técnica."
É o relatório.

8.1. Sarah Lima Toledano (10.106/OAB-AM) e outros, representando José Maurício de Lavor Barreto.  
8.2. Ewerton Almeida Ferreira (6.839/OAB-AM), representando José Maurício de Lavor Barreto e Fundação de Aprimoramento e Desenvolvimento de Recursos.

Procurador Rodrigo Medeiros de Lima.

TOMADA DE CONTAS ESPECIAL. CONVÊNIO. FUNASA. PAGAMENTO POR SERVIÇOS NÃO PRESTADOS. CITAÇÃO. ACOLHIMENTO PARCIAL DE ALEGAÇÕES DE DEFESA. CONTAS IRREGULARES. DÉBITO. MULTA. COMUNICAÇÕES. RECURSO DE RECONSIDERAÇÃO. CONHECIMENTO. PROVIMENTO. EXCLUSÃO DA RELAÇÃO PROCESSUAL. PARCELAMENTO DO DÉBITO. CIÊNCIA.

TOMADA DE CONTAS ESPECIAL (TCE)

Secretaria de Recursos (Serur); Secretaria de Controle Externo de Tomada de Contas Especial (SecexTCE).

Cuidam os autos de tomada de contas especial instaurada pela Fundação Nacional de Saúde (Funasa) , em razão da não comprovação da boa e regular aplicação de parte dos recursos recebidos pela Fundação de Aprimoramento e Desenvolvimento de Recursos Humanos do Amazonas (FADERH/AM) por força do Convênio 2.427/2006, cujo o objeto era a execução de ações de prevenção e recuperação à saúde das populações indígenas do Médio Purus em caráter complementar, em conformidade com as diretrizes dispostas no modelo de gestão da política nacional de atenção dos povos indígenas.
2.	Por meio do Acórdão 3179/2020-TCU-Primeira Câmara (peça 37) , este Tribunal decidiu:
"9.1. acolher parcialmente as alegações de defesa apresentadas pelo Sr. José Maurício de Lavor Barreto, pela Sra. Rosane Bueno Eurich e pela FADERH/AM;
9.2. julgar irregulares, com fundamento nos arts. 1º, I, e 16, III, "b" e "c", da Lei 8.443/1992 c/c os arts. 19 e 23, III, da mesma lei, e com arts. 1º, I, e 209, II e III, e 214, III, do RI/TCU, as contas do Sr. José Maurício de Lavor Barreto e da Sra. Rosane Bueno Eurich, e condenálos, em solidariedade com a FADERH/AM, ao pagamento das quantias abaixo especificadas, com a fixação do prazo de 15 (quinze) dias, a contar da notificação, para que comprovem, perante este Tribunal (art. 214, III, "a", do RI/TCU) , o recolhimento da dívida aos cofres do Fundação Nacional de Saúde, atualizada monetariamente e acrescida dos juros de mora, calculados a partir das datas discriminadas, até a data do recolhimento, na forma prevista na legislação em vigor;
	VALOR ORIGINAL (R$) 
	DATA DA OCORRÊNCIA
	DÉBITO/CRÉDITO

	4.752,00
	13/12/2010
	D

	4.752,00
	13/12/2010
	D

	2.325,00
	14/12/2010
	D

	4.752,00
	20/12/2010
	D

	4.758,00
	20/1/2011
	D

	3.965,83
	4/4/2011
	D

	2.500,00
	20/2/2017
	C

	2.500,00
	15/3/2017
	C

	2.525,00
	11/4/2017
	C

	2.550,25
	11/5/2017
	C

	2.575,25
	8/6/2017
	C

	2.600,25
	7/7/2017
	C

	2.626,25
	15/8/2017
	C

	2.652,25
	12/9/2017
	C

	2.678,25
	11/10/2017
	C

	2.705,33
	14/11/2017
	C

9.3. aplicar, individualmente ao Sr. José Aldemir da Cruz, à Sra. Rosane Bueno Eurich e à FADERH/AM a multa prevista no art. 57 da Lei 8.443/1992 c/c o art. 267 do RI/TCU, no valor de R$ 3.200,00 (três mil e duzentos reais) , fixando-lhes o prazo de 15 (quinze) dias, a contar da notificação, para que comprove, perante este Tribunal (art. 214, III, "a", do RI/TCU) , o recolhimento da dívida aos cofres do Tesouro Nacional, atualizada monetariamente desde a data do presente acórdão até a do efetivo recolhimento, se for paga após o vencimento, na forma da legislação em vigor;
9.4. autorizar, desde logo, nos termos do art. 28, II, da Lei 8.443/1992, a cobrança judicial das dívidas, caso não atendidas as notificações;
9.5. com fundamento no § 3º do art. 16 da Lei 8.443/1992, encaminhar cópia desta deliberação à Procuradoria da República no Amazonas, para a adoção das medidas que entender cabíveis."
3.	Conforme consignado na proposta de deliberação condutora da mencionada decisão, a condenação dos responsáveis decorreu da ausência de elementos que comprovassem a prestação de serviço por parte da Sra. Rosane Bueno Eurich à FADERH/AM.
II
4.	Nesta oportunidade, aprecio recurso de reconsideração interposto pela Sra. Rosane Bueno Eurich contra o mencionado Acórdão 3179/2020-TCU-Primeira Câmara.
5.	A recorrente alega que foi contratada pela Fundação de Aprimoramento e Desenvolvimento de Recursos Humanos do Amazonas (FADERH/AM) desde o dia 21/5/2009, conforme contrato de trabalho a título de experiência convertido em contrato de trabalho por prazo indeterminado (peça 57, p. 10) ; que prestava seus serviços em áreas indígenas de difícil localização e que reportava e apresentava a produção a exemplo de atividades como pré-natal, consultas e outras ao seu chefe imediato, todas lançadas no Sistema de Informação Indígena - SIASI.
6.	Além disso, relata procedimentos burocráticos adotados e sua escala de trabalho. Requer que o Tribunal consulte o SIASI (Sistema de Informação de Saúde Indígena) , a Funasa e o Distrito Sanitário Especial Indígena - DSEI Médio Purus para que se comprove as atividades que foram exercidas pela recorrente.
III
7.	Após o exame das razões recursais apresentadas, a Secretaria de Recursos propõe conhecer do recurso para, no mérito, dar-lhe provimento.
8.	A proposta da unidade técnica contou com a anuência do representante do Ministério Público junto ao TCU.
IV
9.	Preliminarmente, conheço do recurso de reconsideração interposto, uma vez que preenche os requisitos atinentes à espécie.
10.	Quanto ao mérito, acolho os pareceres precedentes e adoto seus fundamentos como razões de decidir, sem prejuízo das considerações que faço a seguir.
11.	Conforme consignou a Serur, não cabe a responsabilização de empregado de convenente solidariamente com a pessoa jurídica e seus dirigentes, salvo comprovada má-fé nos desvios ou recebimentos de recursos públicos, ante a subordinação, característica da relação jurídica decorrente de contrato de trabalho.
12.	Por elucidativo, peço licença para transcrever trecho da instrução da unidade técnica que traz exegese desse entendimento:
"6.7.	Percebe-se que a existência de contrato de trabalho se amolda à concepção clássica da relação de trabalho, na qual a trabalhadora, no caso a recorrente, 'compromete-se a acolher o poder de direção empresarial no tocante ao modo de realização de sua prestação laborativa'.
[...]
6.10.	A nosso sentir, inexistem dúvidas que o convenente assume toda a responsabilidade na execução do objeto e na prestação de serviços às comunidades indígenas, cabendo a ele a contratação de empregados, sob a égide da CLT, para realização das atividades laborativas. Ademais, não é difícil perceber que o convenente atua como substituto à Funasa, prestando serviços às comunidades indígenas. Logo, cabe a este a gestão e organização dos processos de trabalhos, bem como responder pelos serviços eventualmente não prestados.
6.11.	Entende-se que, ainda que o empregado tenha sido faltoso ou descumprido suas obrigações contratuais, aplica-se as disposições da CLT, e ao empregador (convenente) o dever de adotar as providências cabíveis, inclusive, com o desconto dos dias não trabalhados da remuneração. 
6.12.	O gerenciamento e a prestação de contas dos recursos cabem ao convenente e não ao trabalhador contratado sob o regime de contrato de trabalho, no qual há como característica inafastável a relação de subordinação. Não faz sentido, data vênia aos que divergem, exigir do trabalhador, subordinado ao convenente, a demonstração dos serviços por ele executados. Não há relação jurídica entre o trabalhador e o órgão repassador de recursos e não há como a jurisdição do TCU alcançá-lo, exatamente, em razão da existência da subordinação daquele (trabalhador) ao empregador (convenente) .
6.13.	Também há que se avaliar, como alega a recorrente, que a inexistência do lançamento de suas atividades no SIASI (Sistema de Informação de Saúde Indígena) pode ter ocorrido, inclusive, em virtude de falhas administrativas, seja da Funasa, seja da convenente, não se podendo atribuir a ela o ressarcimento, uma vez que não era sua atribuição prestar contas de suas atividades ao órgão repassador, mas atuar de acordo com os comandos do empregador. A ineficácia e a eventual ausência de comprovação devem recair tão somente sobre a convenente e, eventualmente, sobre seus gestores.  
6.14.	Caso a trabalhadora não tivesse cumprido com suas obrigações contratuais, a responsabilidade de reter os pagamentos, bem como de exigir a normalização da situação caberia à convenente, sob pena de se omitir e na condição de responsável responder, exclusivamente, pelo dano. Assim, a responsabilização por eventuais distorções e ausência de comprovação de atividades executadas por profissional é única e exclusiva da convenente.
6.15.	Entende-se, ainda, que a situação de empregados da convenente difere das relações contratuais administrativas, nas quais este Tribunal estende a responsabilização aquele quer der causa ou de forma indevida se beneficie de recursos públicos. Na relação de trabalho há subordinação do empregado ao empregador e na relação contratual administrativa não há tal subordinação. 
6.16.	Para tentar exemplificar, pode-se pensar, como hipótese, na situação de o empregador desviar a atividade laborativa do contratado para funções diversas na sua própria sede e remunerá-lo com recursos do convênio. Ora, como exigir neste caso a comprovação de serviços relacionados ao convênio se o empregado, subordinado ao empregador, somente cumpriu ordens. Tal situação é impensável na relação contratual administrativa, na qual o contratado se compromete a execução do objeto contratado."
13.	Dessa forma, considerando que não há elementos que indiquem que a recorrente tenha concorrido para o dano apurado, cabe dar provimento ao recurso para exclui-la da presente relação processual.
14.	Outrossim, da mesma forma que a Serur, entendo que o pedido de parcelamento da dívida em 36 prestações elaborado pela FADERH/AM, constante à peça 81, deve ser deferido, nos termos do art. 217 do Regimento Interno/TCU.
	Ante o exposto, em consonância com os pareceres precedentes, voto por que seja adotada a deliberação que ora submeto a este Colegiado.
TCU, Sala das Sessões, em 10 de agosto de 2021.
BENJAMIN ZYMLER 
Relator